【裁判字號】    99,易,431
【裁判日期】    990621
【裁判案由】    詐欺
【裁判全文】
臺灣臺中地方法院刑事判決               99年度易字第431號
公  訴  人  臺灣臺中地方法院檢察署檢察官
被      告  乙○○
上列被告因詐欺案件，經檢察官提起公訴（98年度偵字第29090
號），本院判決如下：
    主    文
乙○○犯詐欺取財罪，處有期徒刑拾月。緩刑肆年，並應依如附
件所示本院99年度司中調字第416號調解成立內容履行賠償義務
，又應向指定之政府機關、政府機構、行政法人、社區或其他符
合公益目的之機構或團體提供壹佰小時之義務勞務，緩刑期間付
保護管束。
    犯罪事實及理由
壹、犯罪事實：乙○○明知並無力為甲○○之女林佩怡、林佳欣
    辦理轉學以就讀北京大學、上海復旦大學、首都醫科大學其
    中一所之臨床醫學系2年級，竟基於意圖為自己不法所有之
    犯意，於民國97年3月間，向甲○○誆稱：其保證以新臺幣(
    下同)70萬元之代價，用以打點相關人士，以讓林佩怡、林
    佳欣轉學至北京大學、上海復旦大學、首都醫科大學其中一
    所學校之臨床醫學系2年級就讀，如未能成功轉學，將全額
    退還費用云云，致甲○○陷於錯誤，先於97年3月26日，在
    乙○○台中市○○路住處，與之簽立升學輔導合約書，並交
    付40萬元予乙○○，嗣乙○○又以需款項為由，於97年6月
    16日再向甲○○索討費用10萬元，甲○○遂再於其上開住處
    ，交付10萬元予乙○○。嗣因林佩怡、林佳欣未能轉學就讀
    ，乙○○復無力還款，始為甲○○提出告訴。
貳、認定犯罪事實所憑之證據及理由：訊據被告乙○○矢口否認
    前揭詐欺犯行，辯稱：甲○○二個女兒前經由伊之協助現在
    大陸湖南中南大學醫學院就讀，嗣97年3月甲○○向伊請求
    協助轉學事項，伊有答應，惟並未保證錄取上開北大等校系
    醫學系，伊僅係沿用之前的合約書範本始與林柄章簽立合約
    ，相關費用之約定係為供打通關節、送禮、食宿、機票之用
    ，且伊確有前往大陸地區從事相關關說、請託、送款之工作
    ，其中並曾與「王春娥」同行過1次，然因大陸地區相關人
    士坐地起價要求120萬台幣之費用，致未能完成所約定之轉
    學事宜，且無力歸還款項云云。經查:
一、前揭犯罪事實，業據證人甲○○於檢察官偵訊（98年度偵字
    第29090號卷第11至15頁）及本院審理中(本院卷第58、59頁
    、第68至71頁)證述明確，並有升學輔導合約書影本、本票
    影本、存證信函影本各1紙在卷可稽
二、詐欺罪客觀構成要件部分：按刑法詐欺取財罪係以施行詐術
    致相對人陷於錯誤因而交付財物為客觀構成要件，所謂「施
    行詐術，陷於錯誤」，若單純以文義方式解釋，僅須行為人
    傳遞與客觀事實不符之事實資訊，並因而造成相對人陷於與
    客觀事實不符之錯誤主觀認知時即已該當，然若自詐欺罪保
    護之法益觀察，詐欺罪自始所保護者為「財產法益」，而非
    「相對人之意思自由」，為免過份擴大刑法詐欺罪處罰範圍
    ，造成該罪與實質上屬民事債務不履行案件間有所混淆，若
    非傳遞「直接招致財產上損失」之虛偽事實使對造陷於錯誤
    ，在客觀構成要件上應不該當於詐欺犯行，詳言之，行為人
    所傳遞者須為「交易上認為重要」之虛偽事項，使相對人陷
    於錯誤因而為締約並交付財物，始該當刑法所禁止之詐欺行
    為。
（一）證人甲○○於本院證稱：「（問：既然是打點，也有可能
      無法完成，為何合約書要求要退還四十萬元？)因為被告
      說要轉學考，之後再打點，但被告後來說不用轉學考，直
      接講好就可以進去，我有點懷疑，這些學校應該沒有那麼
      容易，所以被告說如果辦不成錢就還我。我想說被告這麼
      講，我就試試看」等語(本院卷第59頁)、「(問:以送禮或
      打點金錢的方式協助入學，非正當之管道，其手段多不公
      開，其是否因此必能達到目的，亦非必然，因何當初要求
      被告未完成需要歸還款項？被告又因何會同意？)因為他
      如果當初跟我講不一定可以辦成，我就不一定會跟他簽，
      是因為被告說一定會辦成，而且沒辦成會全額退，所以我
      才請他去處理，當初我想說辦不過我也不會有什麼損失，
      所以才辦辦看」、「我指定三所學校，被告說復旦是他最
      拿手的學校，被告本來說要轉學要參加入學考，他再打點
      ，後來簽約時他說不用參加轉學考，直接申請就可以了，
      我想復旦是名校，有這們容易嗎，我說你講是這樣講，如
      果沒辦成怎麼辦，被告說會全額退給我」、「(問:會簽這
      個契約是被告主動打電話找你的嗎？) 對」等語(本院卷
      第68頁背面、69頁背面)，參以被告與證人甲○○確明確
      約以:保證錄取北京大學、復旦大學、首都醫科大學其中
      任何一所臨床醫學系二年級及甲方即被告如未能依履約，
      無論在任何時間均需退還乙方即證人甲○○40萬元(97年6
      月16日又收取10萬元)等情，此有前揭升學輔導合約書影
      本合約書可稽(同上偵卷第3頁)，是證人甲○○之證述內
      容核與前揭書證相符，堪予採信，足認被告確有向證人甲
      ○○保證約以一定代價用以打點相關人士，以讓林佩怡、
      林佳欣轉學至北京大學、上海復旦大學、首都醫科大學其
      中一所學校之臨床醫學系2年級就讀，且如未能成功轉學
      ，將全額退還費用之事實
（二）按證人甲○○之女既已於大陸地區中南大學醫學院就讀，
      而北京大學、上海復旦大學、首都醫科大學均為大陸地區
      知名大學，是證人甲○○就是否支付金錢委請被告協助其
      女兒轉學事項中，該得轉學之學校及得否經由金錢之支出
      而達其轉學目的等因素，自為證人甲○○判斷交易風險時
      納入考慮之「交易上認為重要」的因素，又被告復以前揭
      約款「保證」未能履約即退還所有款項，此一「保證」自
      足使證人甲○○於交易風險高低之判斷及付款意願將產生
      直接影響，從而被告前揭「保證」轉學及未履約還款等節
      ，自屬傳遞「直接招致財產上損失」之虛偽事實，而使證
      人甲○○陷於錯誤，依前揭說明，被告所為自該當詐欺之
      客觀構成要件。
三、詐欺罪主觀犯意部分：
（一）被告未能依前約定辦理轉學事宜，嗣97年10月10日簽發面
      額50萬元之本票，惟未能兌現，迨至99年2月24日本院準
      備程序中與證人甲○○成立調解後，始陸續歸還部分款項
      等情，迭據證人甲○○證述在卷，並有前揭存證信函及本
      院99年度司中調字第416號調解程序筆錄可稽(本院卷第23
      頁)，又被告對何以未能依約還款一節，亦僅泛稱:「( 問
      :該五十萬元，你做何使用？既然無法履約或幫忙，為何
      不依約或責任，清償、退還伍拾萬？)去上海復旦花了機
      票也送禮給復旦的老師，但復旦的老師坐地起價，要求
      120萬台幣，我還自己掏了15萬，試圖把此事完成，送禮
      部分我花了50多萬，其他是我自己花掉的旅費、機票」云
      云(本院卷第37頁)，是足認被告於行為時實際上並未慮及
      或有何具體方案償還款項，從而自被告與證人甲○○交易
      過程觀察，堪認被告向證人甲○○佯稱協助轉學及未履行
      即還款云云之時，主觀上並無日後確依約還款之意思，被
      告具詐欺故意及不法所有意圖甚明。
（二）被告之主張及舉證責任
  １、檢察官之舉證責任：按刑事訴訟法第161條已於91年2月8
      日修正公布，其第1項規定：檢察官就被告犯罪事實，應
      負舉證責任，並指出證明之方法。因此，檢察官對於起訴
      之犯罪事實，應負提出證據及說服之實質舉證責任。
  ２、當事人進行主義及法院不負蒐集被告犯罪證據之責：當事
      人固得聲請法院調查證據，而法院為發見真實，亦得依職
      權調查證據，惟僅於維護公平正義或對被告之利益有重大
      關係之事項，始應依職權調查之，刑事訴訟法第163條第1
      、2項定有明文，故法院於當事人主導之證據調查完畢後
      ，認為事實未臻明白，而卷內復有其他足認為有助於發現
      真實又足以影響判決結果之證據存在，且有調查之可能者
      ，固得依職權調查證據，但並無蒐集證據之義務（最高法
      院91年度臺上字第4091號判決參照）。
  ３、被告之主張及舉證責任：查本案被告固辯稱曾與「王春娥
      」共同前往大陸地區為本案相關事宜云云，惟被告經本院
      曉諭(本院卷第38頁)，迄仍未能依刑事訴訟法第163之1等
      相關規定提出證人之年籍、住居所，是本院自亦無從為被
      告之利益依職權調查，又被告固不負自證無罪或提出有利
      於己證據之義務，惟本案被告與證人甲○○所約定之協助
      轉學事宜，究非正常之轉學管道，又前揭北京大學等均為
      大陸地區知名大學，得否以此方式轉學，更堪質疑，是被
      告僅只提出主張，而未提出任何足使本院為被告有利之調
      查基礎，自無從認定被告所辯已達一定程度之證明，亦無
      足使本院逕為被告有利之判斷。
（四）綜上所述，本案事證明確，被告所辯顯屬卸責之詞，不足
      採信，犯行堪以認定，應依法論科。
參、論罪科刑之理由
一、核被告所為，係犯刑法第339條第1項詐欺取財罪。被告先後
    2次向證人甲○○取得款項之行為，係本於單一犯意，以同
    一詐欺手段所為先後取款之行為，屬單純一罪，並非接續犯
    。又被告先後取款之時間業如前述，起訴書概認均為97年3
    月26日，顯有誤會，併此敘明。爰審酌被告利用前與證人甲
    ○○曾辦理至大陸地區就學之信任而施用詐術，詐取證人甲
    ○○之款項，其所詐得之金額非少，犯後否認犯行，惟業與
    告訴人甲○○成立調解，並已歸還少部分款項，此業據證人
    甲○○證述在卷，並有前揭調解筆錄可稽等一切情狀，量處
    如主文所示之刑。
二、被告前未曾受有期徒刑以上刑之宣告，此有台灣高等法院被
    告全國前案紀錄表一份在卷可稽，犯後已與告訴人成立調解
    並約定分期償還款項，非無悔改賠償告訴人之意，經此偵審
    教訓，當知戒慎而無再犯之虞，本院認前所宣告刑，如以適
    當之負擔，即認以暫不執行為適當，爰併予宣告緩刑，並應
    如附件所示本院99年度司中調字第416號調解成立內容履行
    賠償義務，又應向指定之政府機關、政府機構、行政法人、
    社區或其他符合公益目的之機構或團體提供100小時之義務
    勞務，緩刑期間並付保護管束。
據上論斷，應依刑事訴訟法第299條第1項前段，刑法第339條第1
項、第74條第1項第1款、第2項第3款、第5款、第93條第1項第2
款，刑法施行法第1條之1，判決如主文。
中    華    民    國    99    年    6     月    21    日
                  刑事第15庭  審判長法  官 江奇峰
                                    法  官 林學晴
                                    法  官 郭書豪
上正本證明與原本無異。
如不服本判決應於收受送達後10日內向本院提出上訴書狀，並應
敘述具體理由；其未敘述上訴理由者，應於上訴期間屆滿後20日
內向本院補提理由書（均須按他造當事人之人數附繕本）「切勿
逕送上級法院」。
中    華    民    國    99    年    6     月    22    日
                                    書記官 陳美虹
附錄論罪科刑法條
刑法第三百三十九條第一項：
意圖為自己或第三人不法之所有，以詐術使人將本人或第三人之
物交付者，處五年以下有期徒刑、拘役或科或併科一千元以下罰
金。

司法院資訊處製作；財團法人民間司法改革基金會備份。
